【裁判字號】    95,聲判,3
【裁判日期】    951121
【裁判案由】    聲請交付審判
【裁判全文】
臺灣基隆地方法院刑事裁定               95年度聲判字第3號
聲  請  人  乙○○
代  理  人  郭明松律師
被      告  甲○○
上列聲請人因代行告訴被告業務過失傷害案件，不服臺灣高等法
院檢察署檢察長於中華民國95年5月26日駁回再議之處分（95年
度上聲議字第2189號），聲請交付審判，本院裁定如下：
    主  文
聲請駁回。
    理  由
一、本件聲請人即代行告訴人乙○○以被告甲○○涉有業務過失
    傷害罪嫌向基隆地方法院檢察署檢察官提出告訴，經檢察官
    於民國94年10月31日以92年度偵字第1309號為不起訴處分後
    ，聲請人不服聲請再議，嗣經臺灣高等法院檢察署檢察長於
    94年11月29日以94年度上聲議字第3967號認為有理由而發回
    續行偵查。臺灣基隆地方法院檢察署檢察官復於95年4月28
    日以94年度偵續字第43號為不起訴處分，聲請人仍然不服，
    聲請再議，經臺灣高等法院檢察署檢察長認本件再議之聲請
    無理由，於95年5月26日以95年度上聲議字第2189號處分書
    駁回再議之聲請等情，有上開不起訴處分書、處分書在卷可
    稽，且經本院依職權調取前揭卷宗核對無訛，而聲請人於95
    年6月13日收受上開駁回再議處分書（見95年度上聲議字第
    2189號卷附送達回證1紙）後，旋於法定10日之期間內，即
    95年6月23日委任律師於向本院聲請交付審判，程序上核無
    不合，先予敘明。
二、聲請交付審判意旨略以：
  (一)本案肇事責任，前經臺灣省基宜區車輛行車事故鑑定委員會
    及臺灣省汽車肇事覆議委員會，前後二次鑑定，均謂「未便
    遽作鑑定」及「無法覆議」，其後囑託中央警察大學之鑑定
    ，亦未確定肇事責任誰屬，只謂被害人吳志銘違反號誌管制
    行駛之可能性較高，並未判定肇事責任在於被害人吳志銘，
    復未排除大卡車司機之被告甲○○與有過失，惟檢察官及檢
    察長即徒以被害人吳志銘違反號誌管制之可能性較高之未確
    定性，率認全部肇事責任在於被害人，被告全無與有過失，
    顯屬違誤。
  (二)違反號誌管制與肇事之結果，非當然有因果關係。縱使被害
    人有違反號誌管制可能性較高，未必就會發生本案車禍，仍
    須綜合各種事證詳為審斷，方能確定是否與車禍之發生有因
    果關係，就車禍發生應否負刑事責任。縱令被告未違反號誌
    管制，然當時若有應注意並能注意而未注意，或能預防而不
    預防，或故意使之發生，致使被害人吳志銘受重傷者，亦應
    負過失傷害之責，況且被告駕駛大卡車行經本案之肇事地點
    時，未達路口中心處即率行左轉，致使被害人之機車閃避不
    及而肇致車禍之發生，被告更應負擔過失責任，原處分及覆
    議處分反謂被告行經本案肇事地點，未達路口中心處即率行
    左轉，與本案事故之發生無因果關係，顯屬草率且違法，自
    有更行審判程序，俾明肇事責任誰屬之必要。
  (三)依道路交通管理處罰條例第48條第1項第3款規定：「汽車駕
    駛人轉彎時，有下列情形之一者，處新臺幣600元以上1,800
    元以下罰鍰：．．．行經交岔路口未達中心處，佔用來車道
    搶先左轉彎」。被告在第一次汽機車肇車鑑定委員會機關訊
    問時，先自認當時車子左轉時有看到被害人之機車，且依現
    場員警所繪製之事故現場圖記載、兩車擦撞、被害人機車遭
    逆推後之位置、血跡、安全帽掉落地點等觀之，就被告之行
    進方向而言，僅係超越停止線些許即率行左轉，根本未達交
    岔路口中心處，其違反前揭法律甚明。原檢察官未詳加查證
    ，逕認被告車輛轉向行駛軌跡屬正常無提前左轉之動作，因
    而認定被告無過失，顯有誤解。
  (四)又關於被告是否違反號誌行駛部份，原不起訴處分書第 2頁
    謂：「．．．(4)若當時被告車輛違反號誌行駛，依現場路況
    及交通流量，恐難尋得適當之車流間距進行左轉，而在左轉
    後其左轉速度勢必會有南向直行車輛為其所阻擋，是認被害
    人行駛源遠路南向違反號誌行駛可能性較高等情」云云。惟
    被告左轉之際現場路況及交通流量是否難尋得適當車流間距
    進行左轉，尚非無疑，且被告每日負責砂石往返載運此路線
    ，十分熟悉現場路況及號誌，原檢察官單憑「交通流量，恐
    難尋得適當之車流間距進行左轉」，即反面認定被害人係違
    反號誌管制行駛之可能性較高，並據此排除被告違反號誌行
    駛之可能性，實嫌率斷，且有調查未盡及認定事實違反經驗
    法則與論理法則之處。
  (五)再本案被告於事發後逕將肇事之砂石車駛離，不但未依道路
    交通管理處罰條例第62條規定採取救護措施，並任意移動肇
    事汽車，破壞現場之完整性，造成本件前經中央警察大學鑑
    定數度混淆「肇事終止位置」與「肇事後停車位置」，並據
    此採為不利被害人之認定。究竟「肇事終止位置」與「肇事
    後停車位置」所指為何？本件鑑定報告書究竟有多少處係混
    淆兩者？原檢察官卻草率以「肇事終止位置」更正為「肇事
    後停車位置」一語帶過，認「本案中大貨車之『肇事後停車
    位置』並不影響肇事時位置之判斷，實有待進一步釐清。
三、經查：
  (一)有關本件車禍之肇事原因及責任歸屬，前經承辦檢察官送請
    中央警察大學鑑定，經該大學鑑識科學研究委員會於93年10
    月15日至94年8月27日，進行肇事重建，先進行事故現場重
    建，就現場交岔角度及相關數據，繪比例圖，次建立雙方車
    行軌跡推定，再就二車在碰撞過程中所遺留之刮擦痕跡特徵
    ，並衡酌現場路況及肇事後跡證，認機車速度應在40公里以
    上，被告所稱轉彎車速約10至20公里為可信，又比對出二車
    碰撞時之角度及碰撞型態，復就被害人機車左側支架尾端所
    造成之刮地痕，推算其橫向倒地前剎那與南向車道邊線延伸
    線之距離，再根據二車碰撞過程，機車前進受阻，有被往被
    告車行方向推移之情形，推定二車初始碰撞地點，再綜合上
    述資料，參酌現場道路特性、被告車左轉彎運行與肇事終止
    位置及事故現場道路路肢交岔特性等因素，綜合分析肇事原
    因，認為本案事故發生地點為具有「左轉保護」之三時相號
    誌化路口，事故發生時被告係由南向北行駛源遠路至興隆路
    欲左轉往西行駛，與對向由北向南行駛源遠路之機車騎士吳
    誌銘發生碰撞，其事故發生原因與責任關鍵在於何人違反號
    誌行駛，而事故發生當時該路口運行之時制代號為「００」
    ，即號誌週期153秒，時相I源遠路北向左轉興隆路口綠燈
    早開15秒後熄滅，時相II源遠路南北雙向直行綠燈120秒、
    黃燈3秒、全紅時段2秒，再轉為時相III興隆路綠燈10秒、黃
    燈3秒，故分析本案在上開不同三時相發生碰撞之肇事責任
    分別為：在時相I發生事故，源遠路北向左轉為綠燈，則
    被害人機車違反號誌管制行駛。在時相II發生事故，源遠
    路南北雙向直行綠燈，則被告車違反號誌管制行駛。在時
    相III發生事故，興隆路綠燈，則被告車與被害人機車均違反
    號誌管制行駛，惟經綜合本案鑑定結果，該鑑定委員會認有
    二項理由支持係被害人違反號誌管制行駛之可能性較高，即
    ：
    據碰撞地點、型態，被告車輛以時速約20公里行駛，從停
    止線往左行駛約22公尺至碰撞地點，被害人機車係以時速約
    50公里快速進入路口，在遇有被告車輛橫阻下，雖採取向左
    偏閃仍無法避免事故之發生。就源遠路、興隆路路口具有
    「左轉保護」之三時相號誌行車管制號誌設計，係交通管制
    主管單位鑑於源遠路雙向交通流量大，路幅寬度小，若僅採
    雙時相號誌時制設計，源遠路北向左轉興隆路車流勢必為南
    向直行車流所阻擋，為使左轉車順利左轉而又不影響直行車
    流之順暢通行，所以採取左轉「早開」、「保護」專業設計
    ，被告車輛如違反號誌行駛，依現場路況及當時車流量，其
    左轉前恐難尋得適當之車流間距進行左轉，而在左轉後以其
    左轉速度勢必會有南向直行車為其所阻擋。因此，該鑑定意
    見綜合兩車碰撞地點、型態與兩車行駛速之鑑定結果，與源
    遠路、興隆路口具有左轉「早開」、「保護」之三時相號誌
    行車管制號誌設計之交通特性，認導致本案發生事故之原因
    以被害人由北向南行駛違反號誌管制行駛之可能性較高，有
    中央警察大學94年8月30日校鑑科字第0930004186號鑑定書
    及現場模擬動畫光碟附卷可參。查上開鑑定意見係對交通事
    故原因之分析學有專精之學者，依據本案現場實況之相關資
    料及數據，以科學之方法而為事故現場之模擬、重建，並為
    科學之計量及推理，其所為推理之前揭鑑定結果，經核符合
    經驗法則且未悖於論理法則，且該肇事鑑定結果既未發現有
    違反號誌以外足以影響結果之因素，故上開不起訴處分書及
    再議處分書以上開鑑定內容，作為認定被告並無肇事原因之
    依據，尚無違誤。又檢察官除依據上開鑑定意見外，亦就被
    告有無超速、酒後駕車、是否注意車前狀況及違規左轉等本
    案可能違反注意義務之情狀詳為分析，均查無被告有何違反
    交通規則之過失行為，因認並無任何積極證據足認被告有過
    失傷害之罪嫌，核其所載證據取捨及事實認定之理由，並無
    違背經驗法則或論理法則之情事，聲請人以檢察官及檢察長
    徒以被害人違反號誌管制之可能性較高之未確定性，率認全
    部肇事責任在於被害人，被告全無與有過失，指摘前揭不起
    訴處分書及再議處分書顯有違誤云云，核屬無據。
  (二)聲請人雖一再主張被告係超越停止線些許未達路口中心處即
    率行左轉，致被害人之機車閃避不及為本件肇事原因云云，
    惟查，有關被告車與被害人機車之碰撞地點，業經上開鑑識
    科學研究委員會依被害人機車左側支架尾端所造成之刮地痕
    ，推算其橫向倒地前剎那與南向車道邊線延伸線之距離，再
    根據二車碰撞過程車體上所遺留之刮擦痕長度及兩車碰撞過
    程，被害人機車前進受阻，有被往被告車行方向推移之情形
    ，判斷兩車撞擊時，被告車輛已開始左轉行至基隆市○○路
    八堵方向之車道，碰撞地點係在源遠路往碇內方向車道之停
    止線往前左轉行駛約22公尺處，有上開鑑定書可參，且該鑑
    定書第14頁更指出：「據事故現場道路路肢交岔特性，紅色
    虛線所圍成箭頭區域為一般車輛在轉彎時應行進之軌跡，依
    前述肇事重建與碰撞過程模擬結果，甲車（即被告車）之轉
    向行駛軌跡仍屬正常，並無提前轉向之動作」，且附有被告
    車碰撞前後行駛軌跡推定之圖示可參（見該鑑定書第15頁)
    ，依該圖示所示，被告推定之行進軌跡均在紅色虛線所圍成
    箭頭區域之一般車輛在轉彎時應行進軌跡之範圍內，顯見被
    告係依正常轉向行駛軌跡左轉，並無未達路口中心處即率行
    左轉之情事，聲請人主張被告係超越停止線些許未達路口中
    心處即率行左轉而肇事，並據此指摘原檢察官未詳加查證云
    云，亦屬無據。
  (三)再被告於事故發生後，雖將肇事之砂石車駛離，惟本件事故
    發生後，被害人機車倒地之位置及散落物均未遭移動，兩車
    損壞情形及擦撞痕跡亦有照片可證，且依肇事後現場圖所示
    ，現場除留有被害人機車、安全帽、血跡外，機車倒地處後
    車輪旁尚有一刮地痕0．5公尺，起點與南向車道邊線延伸線
    之橫向距離1．5公尺，迄點止於機車倒地處之後輪前0．1公
    尺，是由上開跡證及被告之供述，已足認定本案碰撞肇事之
    地點、碰撞型態及行進軌跡，故被告肇事後雖移動車輛，仍
    無礙本案肇事原因之認定。又上開鑑定固有將「肇事後停車
    位置」誤載為「肇事終止位置」之情形，惟此業據偵續案件
    檢察官函詢中央警察大學，據該大學函覆稱：一般所稱「肇
    事終止位置」為人、車發生交通事故後，從碰撞後的人、車
    運動狀態，經煞車減速或因碰撞後動能消失而停止移動之位
    置；上開鑑定報告所載「肇事後停車位置」係指該大貨車於
    發現肇事後，經減速停車，又因某一因素將車重新啟動或行
    駛至另一位停車，此位置為本案鑑定報告所稱之「肇事後停
    車位置」；本案鑑定報告所載「肇事後停車位置」係指該大
    貨車於發現肇事後，經減速停車（此位置一般稱肇事終止位
    置），又因某一因素將車重新啟動或行駛至另一位置停車，
    此位置為本案鑑定報告所稱之「肇事後停車位置」；鑑定書
    第10頁倒數第2行及第14頁第16行曾提及「肇事終止位置」
    應為「肇事後停車位置」之誤植，本案中大貨車之「肇事後
    停車位置」並不影響本案大貨車肇事時位置之判斷，有該大
    學95年2月17日校鑑科字第0950000580號函可憑，故中央警
    察大學之鑑定並無因混淆「肇事終止位置」與「肇事後停車
    位置」，而為不利於被害人認定之情形。再者，本案因被告
    於肇事後已移動位置，故根本無被告車輛「肇事終止位置」
    可言，是鑑定單位自無混淆被告車輛「肇事終止位置」與「
    肇事後停車位置」之可能，上開錯誤顯係誤載甚明，聲請人
    未詳閱鑑定報告內容，僅以上開鑑定報告之顯然誤載，即謂
    鑑定單位混淆「肇事終止位置」與「肇事後停車位置」，而
    為不利於被害人認定，並認檢察官未釐清此點云云，均不足
    採。
四、綜上所述，本件肇事之原因既以被害人由北向南行駛違反號
    誌管制行駛之可能性較高，復查無被告有超速、酒後駕車、
    違規左轉、未注意車前狀況等可能違反注意義務之過失行為
    ，是原檢察官及臺灣高等法院檢察署檢察長以被告犯罪嫌疑
    不足，分別予以不起訴處分及駁回再議之聲請，並無不當。
    本件聲請交付審判意旨仍執陳詞，聲請交付審判，並無理由
    ，應予駁回。
五、依刑事訴訟法第258條之3第2項前段，裁定如主文。
中    華    民    國    95    年    11    月    21    日
                  刑事第四庭審判長法  官  鄭景文
                                  法  官  曾雨明
                                  法  官  王美婷
以上正本證明與原本無異。
不得抗告。
中    華    民    國    95    年    11    月    21    日
                                  書記官  劉珍珍


司法院資訊處製作；財團法人民間司法改革基金會備份。
